臺灣臺中地方法院民事判決　　　　　　　95年度訴字第2287號
原　　　告　甲○○
被　　　告　乙○○
　　　　　　丙○○
　　　　　　戊○○
兼　上二人
訴訟代理人　丁○○
上列當事人間拆除地上物等事件，本院於96年2月5日言詞辯論終
結，判決如下：
    主    文
被告乙○○應將坐落臺中縣大肚鄉○○段三四二之三地號土地上
，如附圖編號三四二之Ａ三、面積一二點八二平方公尺、編號三
四二之Ａ四、面積二二點六八平方公尺之鐵皮屋拆除，將土地返
還予原告及其他共有人。
被告丁○○、丙○○應將坐落臺中縣大肚鄉○○段三四二之三地
號土地上，如附圖編號三四二之Ａ一、面積一０點二八平方公尺
之平房拆除，將土地返還予原告及其他共有人。
被告丁○○應將坐落臺中縣大肚鄉○○段三四二之三地號土地上
，如附圖編號三四二之三、面積五九點八七平方公尺之水泥平臺
拆除，將土地返還予原告及其他共有人。
原告其餘之訴駁回。
訴訟費用由被告乙○○負擔十分之二、丙○○負擔十分之一、丁○○負擔十分之五，餘由原告負擔。
本判決第一項於原告以新臺幣陸萬玖仟柒佰元為被告乙○○供擔
保後，得假執行。但被告乙○○如於假執行程序實施前以新臺幣
貳拾萬玖仟壹佰元為原告預供擔保，得免為假執行。
本判決第二項於原告以新臺幣貳萬捌仟零玖拾玖元為被告丁○○
、丙○○供擔保後，得假執行。但被告丁○○、丙○○如於假執
行程序實施前以新臺幣捌萬肆仟貳佰玖拾陸元為原告預供擔保，
得免為假執行。
本判決第三項於原告以新臺幣壹拾陸萬參仟陸佰肆拾伍元為被告
丁○○供擔保後，得假執行。但被告丁○○如於假執行程序實施
前以新臺幣肆拾玖萬零玖佰參拾肆元為原告預供擔保，得免為假
執行。
原告其餘假執行之聲請駁回。
    事實及理由
一、原告起訴主張略以：
  (一)坐落臺中縣大肚鄉○○段342-3地號土地（下稱系爭土地）
    地為兩造及訴外人趙信郎、趙豐吉及國有財產局管領中華民
    國所有之共有土地，應有部分詳如附表所示。依臺灣高等法
    院臺中分院93年度上易字第329號分割共有物民事確定判決
    所示，系爭土地係由全體共有人按原應有部分比例維持共有
    之私設巷道，留供全體共有人通行使用，其屬分別共有之性
    質，倘有共有人未經他共有人同意對於共有物之特定部分任
    意占有收益，原告為共有人之一，自得依法訴請除去其妨害
    或向全體共有人返還占用部分。
  (二)被告乙○○未得全體共有人同意占有使用系爭土地之特定部
    分（如附圖編號342-A3及342-A4部分)，該土地北臨永和街
    ，為分割後之土地唯一對外通道，由乙○○之破舊土磚造平
    房堵住，使其他共有人均無法自私設巷道進出，嗣復於該屋
    四周及屋頂加蓋鐵皮及輕鋼架，於臨路處加裝一扇鐵門，專
    供其進出永和街之用，其他被告見狀，亦如法炮製。被告等
    人於臺灣高等法院臺中分院上開分割共有物判決中同意將系
    爭土地留供私設巷道在先，事後非但未遵守上開判決，反而
    更積極占有使用系爭土地之特定部分，實與誠信原則有違。
  (三)被告丁○○等人除以磚造平房占有系爭土地外，另以50公分
    高之建築平臺（為被告丁○○為搭蓋稻穀烘乾廠所興建）占
    用系爭土地之南端，被告等人之地上物已然阻礙該巷道兩端
    出口，若未先予拆除，實無法達到通行之目的。
  (四)綜據上述，被告等人無權占有系爭土地之特定部分，爰依民
    法第767條、第821條及最高法院74年第2次民庭會議決定規
    定，訴請被告等人拆除地上物及返還土地與原告及其他共有
    人。並聲明，求為判決：1.被告乙○○應將坐落臺中縣大肚
    鄉○○段342-3地號土地上，如附圖編號342-Ａ3面積12.82
    平方公尺、編號342-Ａ4面積22.68平方公尺之鐵皮屋拆除，
    將土地返還予原告及其他共有人，2.被告丁○○、被告丙○○應將坐落臺中縣大肚鄉○○段342-3地號土地上，如附圖
    編號342-Ａ1面積10.28平方公尺之平房拆除，將土地返還予
    原告及其他共有人，3.被告丁○○應將坐落臺中縣大肚鄉○○段342-3地號土地上，如附圖編號342-3面積59.87平方公
    尺之水泥平臺拆除，將土地返還予原告及其他共有人。並陳
    明願供擔保請准宣告假執行。
二、被告乙○○答辯略以：
  (一)關於臺灣高等法院臺中分院93年度上易字第329號分割共有
    物判決為維持共有之私設巷道，其上建物如應拆除應一次全
    部拆除，而非選擇性拆除部分，導致拆除後不能做為道路使
    用。
  (二)原告代理其父趙豐吉聲請強制執行乙案，經鈞院94年度執字
    第53836號受理於95年3月3日履勘現場時，原告原同意拆除
    342-3 土地上建物，嗣於95年5月9日訊問中竟反悔不拆。
  (三)依民法第821條規定，原告之請求應命被告向共有人全體返
    還共有物之判決，不得請求僅向自己返還。
  (四)被告為系爭土地私設巷道之共有人，系爭土地係按原應有部
    分比例維持共有，並非原告分得部分，依民法第827條第1項
    公同共有之規定，各共有人無所謂之應有部分，原告之訴顯
    無理由。
  (五)共有物管理，依民法第820條規定應由共有人共同管理，其
    簡易修繕及保存行為得由各共有人單獨為之，共有物之改良
    ，非經共有人過半數，並其應有部分合計過半數同意不得為
    之。原告如有擔當，應先將342-1地號上建物占用342-3地號
    部分拆除返還土地，以示誠意。如不一次性解決，巷道無法
    達通行目的。
  (六)原告不顧其父趙豐吉、弟妹居住情形，告人拆屋（自己也要
    拆），陳他人違建（自己違建在先），於國有財產局製造糾
    紛（已承租），此種不擇手段行為，居心叵測不道德行為，
    有大肚鄉公所、國有財產局相關單位可查，亦待司法解決。
  (七)臺灣高等法院臺中分院93年度上易字第329號判決，僅諭知
    該案之兩造就系爭土地依原應有部分比例維持共有，留作巷
    道，惟主文並未為拆除之諭知，若共有人之建物存於該維持
    共有土地上，他共有人不得聲請拆除。今共有人同意維持現
    況，因改良共有物並非必要，且費用過鉅，且共有人已合意
    分管，原告請求無理由。
  (八)原告所有土地（342-4地號）三面環路，並無不能通行之情
    ，原告以不實陳述，浪費資源，應駁回其訴。並聲明，求為
    判決：駁回原告之訴及假執行之聲請。如受不利判決願供擔
    保請准免假執行。
三、被告丙○○答辯略以：
  (一)坐落臺中縣大肚鄉○○段342-1地號土地上建物，用房屋稅
    單做建造執照，使用不合法，須提供建物登記謄本為證。
  (二)共有土地未分割前，或經法院分割，無法申請，須分割後一
    年才可申請建造。
  (三)趙豐吉342-1地號土地上建物，於78年間建造，未經法院判
    決，判決為丙案，趙豐吉違建房屋占用道路，應依高等法院
    判決為準強制拆除，如不一次性解決，巷道無法達通行之目
    的。
  (四)臺灣高等法院臺中分院93年度上易字第329號判決，僅諭知
    該案之兩造就系爭土地依原應有部分比例維持共有，留作巷
    道，惟主文並未為拆除之諭知，若共有人之建物存於該維持
    共有土地上，他共有人不得聲請拆除。今共有人同意維持現
    況，因改良共有物並非必要，且費用過鉅，且共有人已合意
    分管，原告請求無理由。
  (五)原告所有土地（342-4地號）三面環路，並無不能通行之情
    ，原告以不實陳述，浪費資源，應駁回其訴。並聲明，求為
    判決：駁回原告之訴及假執行之聲請。如受不利判決願供擔
    保請准免假執行。
四、被告丁○○答辯略以：
  (一)按行使權利履行義務應按誠實信用原則，權利之行使不得以
    損害他人為主要目的。原告訴請拆除地上物將土地歸還全體
    共有人，惟其有做到為各共有人利益為之？原告其父佔用部
    分，應先拆屋還地，才能使南北兩端無阻相通，若未拆除，
    則巷道將無法達到通行之目的。
  (二)臺灣高等法院臺中分院93年度上易字第329號判決僅諭知該
    案之兩造就系爭土地依原應有部分比例維持共有，留作巷道
    ，惟主文並未為拆除之諭知，若共有人之建物存於該維持共
    有土地上，他共有人不得聲請拆除。今共有人同意維持現況
    ，因改良共有物並非必要，且費用過鉅，且共有人已合意分
    管，原告之請求無理由。
  (三)原告所有土地（342-4地號）三面環路，並無不能通行之情
    ，原告以不實陳述，浪費資源，應駁回其訴。並聲明，求為
    判決：駁回原告之訴及假執行之聲請。如受不利判決願供擔
    保請准免假執行。
五、被告戊○○答辯略以：
  (一)被告取得土地之時間係86年2月4日，系爭土地經臺灣高等法
    院臺中分院判決分割確定在案，原告所提出之土地登記謄本
    並不足以證明被告有占有系爭土地，原告請求被告拆除地上
    物返還土地顯無理由。
  (二)臺灣高等法院臺中分院93年度上易字第329號判決僅諭知該
    案之兩造就系爭土地依原應有部分比例維持共有，留作巷道
    ，惟主文並未為拆除之諭知，若共有人之建物存於該維持共
    有土地上，他共有人不得聲請拆除。今共有人同意維持現況
    ，因改良共有物並非必要，且費用過鉅，且共有人已合意分
    管，原告請求無理由。
  (三)原告其父佔用部分，應一次性解決，若未拆除，則巷道將無
    法達到通行之目的。
  (四)原告所有土地（342-4地號）三面環路，並無不能通行之情
    ，原告以不實陳述，浪費資源，應駁回其訴。並聲明，求為
    判決：駁回原告之訴及假執行之聲請。如受不利判決願供擔
    保請准免假執行。
六、法院之判斷：
（一）被告乙○○、丙○○、丁○○部分：
  (一)原告主張兩造及訴外人趙信郎、趙豐吉及中華民國（管理人
    財政部國有財產局）為系爭土地之共有人，而被告乙○○、
    丁○○、丙○○等人分別占用系爭土地如附圖所示之342-A3
    、342- A4（乙○○占用）、342-A1（丙○○、丁○○共同
    占用）、342-3（丁○○占用）等特定部分之事實，業據其
    提出土地登記簿謄本、現場照片多幀為憑，且經本院會同兩
    造及臺中縣清水地政事務所測量人員至現場履勘，製有勘驗
    測量筆錄、現場附圖、現場照片9幀及土地複丈成果圖附卷
    可稽，堪信為真實。
  (二)按所有人對於無權占有或侵奪其所有物者，得請求返還之。
    對於妨害其所有權者，得請求除去之。有妨害其所有權之虞
    者，得請求防止之。民法第767條定有明文。復按「各共有
    人按其應有部分，對於共有物之全部雖有使用收益之權。惟
    共有人對共有物之特定部分使用收益，仍須徵得他共人有全
    體之同意，非謂共有人得對共有物之全部或任何一部有自由
    使用收益之權利。如共有人不顧他共有人之利益，而就共有
    物之全部或一部任意使用收益，即屬侵害他共有人之權利。
    」；又「未經共有人協議分管之共有物，共有人對共有物之
    特定部分占有使用收益，須徵得他共有人全體之同意。如未
    經他共有人全體之同意，而就共有物之全部或一部任意占有
    使用收益，即屬侵害他共有人之權利，他共有人自得本於所
    有權，請求除去其妨害或請求向全體共有人返還其占用部分
    。」末按，各共有人對於第三人，得就共有物之全部為本於
    所有權之請求，但回復共有物之請求，僅得為共有人全體之
    利益為之，民法第821條定有明文。倘共有人中之一人起訴
    時，在聲明中請求應將共有物返還於共有人全體，即係為共
    有人全體利益請求，無須表明全體共有人之姓名（最高法院
    62年臺上字第1803號、84年臺上字第339號判例、83年度臺
    上字第541號裁判意旨參照）。本件原告為系爭土地之共有
    人，其本於所有權請求占有系爭土地之被告乙○○、丁○○
    、丙○○拆除地上物，返還土地於共有人全體，即係為共有
    人全體利益請求，自無違誤。而原告主張被告乙○○、丁○○、丙○○係無權占有前述土地，惟雖為被告所否認，並以
    前詞置辯，是本件所應審究者為：被告就系爭土地所分別占
    有之特定部分，是否有正當權源。經查：
    1.按分別共有者，乃數人按其應有部分，對於一物共享有其
      所有權之謂，而公同共有者基於公同關係，而共享一物之
      所有權之謂。其權利人即稱為公同共有人。依我國民法規
      定，公同共有關係之發生原因有二，(一)法律規定，如民法
      第1151條之繼承人對於未分割之遺產；(二)契約訂定者，如
      合夥契約（參鄭玉波者民法物權，第121及128頁）。本件
      兩造及訴外人鄭豐吉等人共有之系爭土地，既無契約約定
      公同共有，且無法律明定為公同共有物，再依其土地登記
      簿謄本登載之各共有人俱載有其應有部分，核屬分別共有
      之土地，被告乙○○謂系爭土地係屬公同共有云云，顯有
      誤會，核先敘明。
    2.按分管契約係指共有人間約定各自分別占有共有物之特定
      部分而為管理之契約，按諸民法第820條第1項規定意旨，
      自應由共有人全體共同協議定之（最高法院89年度臺上字
      第585號判決意旨參照）。本件被告乙○○、丁○○、丙○○、戊○○及訴外人趙信郎，雖於94年5月1日立有共有
      土地分管契約書，同意按占有現況分管使用，另95年12月
      5日定有協議同意書，同意維持現況；然上開協議均未經
      其餘共有人之參與及同意，此分管契約依法即不生效力，
      自不足以對抗原告。
    3.被告另抗辯稱原告之父所有建物，如不予拆除，而僅拆除
      被告等人之地上物，仍無法為適當之通行云云，然本件原
      告乃係本於物上請求權而為請求，兩造於分割共有物事件
      中所預留之巷道，是否可堪通行，核與本件訴訟標的無涉
      。且查，系爭土地之共有人如認土地上仍有他人為不法之
      占有特定部分之情事，各共有人自仍得本於民法不動產所
      有人之相關請求權規定，對無權占有人為返還共有物與全
      體共有人之請求。被告此部分之抗辯，自不足為其可占有
      系爭共有土地特定部分之合法事由。
    4.被告以原告起訴有權利濫用，以損害被告等利益為主要目
      的，違反誠信原則云云置辯。惟查權利之行使，是否以損
      害他人為主要目的，應就權利人因行使權利所得利益，與
      他人及國家社會因其行使權利所受之損失，比較衡量以定
      之。倘其權利之行使，自己所得利益甚微，而他人及國家
      社會所受損失甚大者，即可謂以損害他人為主要目的（最
      高法院71年臺上字737號判決意旨參照）。被告等人所有
      之地上物既無使用系爭土地特定部分之合法權源，而占用
      原告與被告、訴外人丙○○等人所共有土地之特定部分，
      侵害全體共有人之權益，原告為求所有權之圓滿，訴請被
      告予以拆除，難謂係損害其經濟利益，故原告主張拆除系
      爭建物，並無濫用權利，核屬權利之正當行使，非以損害
      他人為主要目的，故被告等人上揭抗辯，不可採信。
    5.按強制執行法第131條第1項前段規定，關定繼承財產或共
      有物分割之裁判，執行法院得將各繼承人或共有人分得部
      分點交之。依此規定，當事人得依確定之分割共有物判決
      請求點交者，僅限於該當事人之分得部分。預留巷道部分
      ，仍依共有人之應有部分維持共有，並非當事人分得部分
      ，固不得請求點交。惟查，本件原告訴請被告等人拆除地
      上物返還土地，雖係就前案分割共有物之預留巷道部分之
      土地為之，然其係本於所有權之作用為之，並非依上開分
      割共有物確定判決請求被告等人拆除地上物，被告等人此
      部分之抗辯，自有誤會。
    6.綜上，被告等人雖提出諸如前述之各項抗辯，然俱不足以
      證明其等有占有系爭土地特定部分之合法權源。而按民法
      第818條所定：各共有人按其應有部分，對於共有物之全
      部有使用收益之權，是一種抽象標準，除共有人依共有物
      的性質，能在無礙他共有人的權利限度內，按其應有部分
      行使其用益權以外，在其他情形，共有人如何對其共有物
      為使用收益，仍須依共有人全體的協議來決定，並不是指
      共有人得對於共有物的全部或任何一部有自由使用收益的
      權利。因此，共有人對於共有物的特定部分為使用收益，
      仍須徵得他共有人全體的同意。如果共有人不顧他共有人
      的利益，而就共有物的全部或一部任意為使用收益，即屬
      侵害他共有人的權利，其逾越應有部分為使用收益，他共
      有人自得就共有物全部，為所有權的請求（最高法院84年
      度臺上字第2808號、87年度臺上字第235號判決參照）。
      本件被告等人占有系爭土地特定部分建築房屋，鋪設混凝
      土平臺，以供己用，既不能證明曾得原告及其他全體共有
      人之同意，不論其占用的土地面積有無超過其應有部分，
      均屬侵害其他共有人之權利，原告自得本於所有權請求被
      告拆除房屋、水泥平臺等，並將土地返還原告及其他共有
      人全體。從而；原告依據上開民法規定，請求現仍占有使
      用系爭土地之被告乙○○、丁○○、丙○○將系爭土地上
      之鐵皮屋、平房及水泥平臺等拆除，並返還土地與原告及
      共有人全體，即屬正當，應予准許。
（二）被告戊○○部分：
    原告另主張被告戊○○占用系爭土地之特定部分，為被告戊○○所否認，且查系爭土地上並無被告戊○○之地上物，除
    據本院會同兩造勘驗無訛外，經委請臺中縣清水地政事務所
    測量人員實測結果，被告戊○○所有之工廠亦確實未坐落於
    系爭土地上，有複丈成果圖可憑，原告復未能舉證證明被告
    戊○○確有占用系爭地之特定部分，則原告此部分主張之事
    實，既未能舉證以實其說，即難採信。從而，原告訴請被告
    戊○○將地上物拆除，並返還土地與原告及共有人全體，即
    無理由，不應准許。
七、本件判決之基礎已臻明確，兩造其餘之攻擊防禦方法及舉證
    ，核與判決無影響，毋庸一一論列，併此敘明。
八、兩造均陳明願供擔保，分別聲請宣告假執行及免為假執行，
    本件原告勝訴部分，本院經審酌尚無不合，爰分別定相當擔
    保金額准許之。至原告敗訴部分，其假執行之聲請，已失所
    附麗，併予駁回。
據上論結，本件原告之訴為一部有理由，一部無理由，依民事訴
訟法第79條、第85條第1項、第390條、第392條第2項，判決如主
文。
中　　華　　民　　國　　96　　年　　2 　　月　　27　　日
                  民事第二庭    法  官　王鏗普
正本係照原本作成。
如對本判決上訴，須於判決送達後20日內向本院提出上訴狀。
中　　華　　民　　國　　96　　年　　2 　　月　　27　　日
                                書記官
附表
┌──┬────────┬─────┬───────┐
│編號│  共有人        │應有部分  │備註          │
├──┼────────┼─────┼───────┤
│1   │丙○○          │24分之1   │              │
├──┼────────┼─────┼───────┤
│2   │丁○○          │24分之6   │              │
├──┼────────┼─────┼───────┤
│3   │趙信郎          │24分之1   │              │
├──┼────────┼─────┼───────┤
│4   │戊○○          │24分之3   │              │
├──┼────────┼─────┼───────┤
│5   │中華民國        │24分之4   │國有財產局管理│
├──┼────────┼─────┼───────┤
│6   │趙豐吉          │24分之4   │              │
├──┼────────┼─────┼───────┤
│7   │甲○○          │24分之4   │              │
├──┼────────┼─────┼───────┤
│8   │乙○○          │24分之1   │              │
└──┴────────┴─────┴───────┘
